臺灣臺北地方法院民事判決　　　　　　 92年度簡上字第376號
上　訴　人　丁○○○○○律師事務所
法定代理人　丙○○
被上訴人　　台北杭南郵局（八四支局）
法定代理人　乙○○
訴訟代理人　甲○○
上列當事人間請求返還價金等事件，上訴人對於中華民國九十二
年五月九日本院台北簡易庭91年度北簡字第21458號第一審判決
提起上訴，本院判決如下：
    主  文
原判決關於駁回上訴人後開第2項之訴部分，及該部分假執行之
聲請，並訴訟費用之裁判廢棄。
被上訴人應於上訴人提出如附表所示匯票原本及上訴人
之同時，給付上訴人新台幣捌佰壹拾元。
其餘上訴駁回。
第一、二審訴訟費用，由被上訴人負擔二分之一，餘由上訴人負
擔。
    事  實  及  理  由
甲、程序部分：
一、按當事人如以租用之郵局專用信箱作為送達處所並向法院陳
    明後，法院自應向該郵局專用信箱為送達，且以應受送達文
    書到達該郵局專用信箱時為送達之時，不因受送達人未至郵
    局開啟該專用信箱實際取出，或未依置於專用信箱內之通知
    單或通知小牌所示向郵局領取郵件而有不同，亦不因郵局依
    郵政規則第205條：「書明專用箱袋號數之各類掛號郵件，
    無論是否書有收件人地址，郵局僅將通知單或書有『掛號郵
    件待領』字樣之小牌投置箱袋內，俟租用人憑前條第一項印
    鑑領取。租用人未領取前，寄件人仍得申請撤回或更改收件
    人姓名、地址，非掛號者，均投置箱袋內，由租用人自行開
    取。但限時專送郵件並書專用箱袋號數及收件人地址者，除
    另有規定或特別約定外，無論是否掛號，仍按址投遞。」之
    規定，以「招領逾期」為由退回法院而受影響，最高法案92
    年度台聲字第418號著有裁判可參。本件上訴人向本院陳報
    之送達處所為台北郵政信箱117之317號，本院亦對該信箱為
    前往領取而經由局以招領逾期為由退回本院，揆諸前開裁判
    意旨，其送達仍屬合法。
二、本件上訴人經合法通知，未於言詞辯論期日到場，核無民事
    訴訟法第三百八十六條所列各款情形，爰依被上訴人之聲請
    ，由其一造辯論而為判決。
三、上訴人主張其上訴聲明第3項係非財產權訴訟，不屬簡易案
    件云云，惟查，上訴聲明第三項所請求者，無非欲使包含上
    訴人在內之匯票使用者，所執有之匯票可無限期使用，上訴
    人所受者係其所購買匯票面額所示金額不致因逾期無法使用
    之利益，此一利益具有財產上價值，應屬財產權訴訟。且上
    訴人此訴訟利益就上開購買匯票之法律關係亦僅1300元，是
    以上訴人於原審追加此一聲明，其訴訟標的價額合計仍未逾
    新台幣（下同）500,000元，仍應適用簡易程序，本院就此
    部分有管轄權。
四、上訴人請求被上訴人給付之內容，係退還全部款項1,300元
    或以新匯票交換，並通告全國被告發行之匯票並無使用期限
    限制，被上訴人僅同意就其中一部份，亦即扣除手續費後之
    匯款810元為退還，且須由上訴人依規定程序辦理始得領回
    ，是上訴人就本件請求起訴，仍有權利保護必要，合先敘明
    。
乙、實體部分：
一、本件上訴人起訴主張：上訴人於87年10月1日起至88年間向
    被上訴人購買匯票20張，每張面額45元，作為繳交法院抗告
    費之用，因每張手續費20元，上訴人共支付1,300元（62X
    20= 1300）。上訴人並未於3年內用完匯票，遂於91年8月28
    日發函請被上訴人交換新匯票或返還前開款項，被上訴人迄
    未理會。被上訴人所交付者雖名為匯票，然因係現金交換而
    來，本質上與旅行支票、美金或其他貨幣無異，被上訴人自
    行公布匯票有效期限三年，為不合法，爰以買賣關係及消費
    者保護法為先位請求權基礎，以無名契約及消費者保護法為
    備位請求權基礎，請求判決令被上訴人給付上訴人1,300 元
    及自88年6月1日起至清償日止按年息5％計算之利息，或以
    最新匯票交換原告持有如附件所示之20張舊匯票，以及被上
    訴人應通告全國，被上訴人之匯票，如同美金、或貨幣或旅
    行支票，購買匯票者，其使用不受時間之限制。並聲明：
    （1）原判決廢棄，發回或移送台北地院民事庭；或，右廢
    棄部分，請為左列判決：（2）被告應給付原告1,300元及自
    88年6月1日起至清償日止按年息5％計算之利息，或被告應
    以最新匯票交換原告持有之20張舊匯票如附件所載。
    （3）被告應通告全國，被告之匯票，如同美金、或貨幣或
    旅行支票，購買匯票者，其使用不受時間之限制。（4）願
    供擔保請准宣告假執行。
二、被上訴人則以：本件雙方係委任及匯票關係，並非買賣關係
    ，被上訴人僅能將匯款支付與特定受款人或匯款人。上訴人
    主張購買如附件所示20張匯票，然其中00000000000號、
    00000000000號二張匯票匯款人為訴外人陳惠姿，並非上訴
    人，上訴人無權請求退還款項。上訴人請求返還原匯款部分
    ，上訴人申購匯票雖已逾3年，只要上訴人持票至郵局辦理
    兌領手續，被上訴人即可將匯款自國庫沖銷退還上訴人，上
    訴人毋庸起訴請求，至請求返還匯費部分，依郵政規則第
    243 條規定不予退還，且此費用為印製匯票成本、郵局設備
    及人工成本，費用合理，對上訴人並無顯失公平之處。上訴
    人請求自88年6月1日起支付利息部分，依郵政規則規定，退
    回匯款時並無給付利息之規定，兩造亦無此約定，且匯票一
    經開發，被上訴人即需依約承擔付款責任，上訴人逾期未領
    ，不得請求給付利息，上訴人僅得臨櫃或致原匯款郵局申請
    領回匯款等語，資為抗辯。
三、兩造不爭執之事實：
    上訴人於民國87年10月1日起至88年間向被上訴人購買如附
    件所示除編號00000000000號、00000000000號二張外之匯票
    18張，每張面額45元，因每張手續費20元，上訴人共支付
    1,170元（65X 20= 1170）。上訴人現仍執有前開匯票。
四、查被上訴人主張如附件所示匯票20張，其中編號
    00000000000 號、00000000000號二張之匯款人為訴外人陳
    惠姿而非上訴人，此業據其提出大宗郵政匯票請購單、郵政
    國內匯款單為證，被上訴人既否認此二張匯票係上訴人所購
    買，上訴人亦未能另行舉證證明伊確為匯款購買此二張匯票
    之匯款人，自無從認為上訴人曾向被上訴人購買此二張匯票
    ，是以上訴人無從依買賣、無名契約或消費者保護法之規定
    對被上訴人為返還此二張匯票匯款、匯費及給付遲延利息或
    換發新匯票之請求。
五、按系爭郵政匯票係按郵政國內匯兌法（92年1月1日廢止）之
    規定而發行，其兌領、退費及相關事宜亦須依相關法令之規
    定為之，並非兩造得自由以契約形成之內容。上訴人雖支付
    價金購買郵政匯票，惟被上訴人所負擔者，並非僅單純交付
    匯票之義務，尚負有依匯票面額，按相關法令規定承擔付款
    責任之義務，與買賣契約中出賣人僅負有交付買賣標的物，
    擔保其無瑕疵者，尚屬有間，是以兩造間並非買賣關係，而
    係匯票委任及契約關係，雙方之權利義務須依郵政匯兌之相
    關法令定之。次按，依上訴人購買系爭匯票時尚有效之郵政
    國內匯兌法第9條規定，匯票逾有效期間，未經取款者，應
    由郵局送還原局，通知匯款人領還，前項情形，匯款人不得
    要求退還匯費；第11條規定，遇第9條第1項情形，匯款人不
    領還匯款時，應自匯票開出之日起算，滿三年後，即將匯票
    作廢，其匯款收作公款，是以依法律之規定，系爭匯票開出
    後已逾3年，被上訴人原無退還匯款之義務。惟依郵政匯兌
    事務主管機關郵政儲金匯業局發佈之郵政匯票處理須知第49
    條以下，設有匯票逾三年融通兌付之申請手續規定，此係郵
    政匯兌主管機關依其職權發佈行政規則授與人民利益（使人
    民可依一定程序領回原依法已不得領回之款項），不生抵觸
    法律保留原則之問題。是依上揭說明，上訴人得依上開規定
    中請領回已逾三年之如附表所示匯票之（不含匯費）匯款。
六、又依郵政匯票處理須知第49條以下規定，欲領回逾三年之匯
    款，申請人需填具郵政匯票逾三年兌領申請書，至原匯款局
    臨櫃提出匯票，經查視無誤後由郵局出具執據，儲匯局經查
    票據確未兌訖或掛失後，由原匯款局通知申請人持
    、執據到局兌領。查如附表所示系爭匯票，確未兌訖或掛失
    為兩造所不爭。惟依前開規定，申請領回如附件所示匯票之
    匯款，上訴人應提出匯票、
    領之條件，是於上訴人踐行此部分程序之同時，被上訴人即
    應退還如附表所示匯票之匯款810元（18X 45= 810）。又逾
    三年之匯款被上訴人依法律規定原無須退還，已如前述，是
    以被上訴人主張上訴人需依郵政匯票處理須知規定需履行一
    定程序後始得領回，僅為確認匯款人身分，以維護匯款人權
    益，自不生違反消費者保護法之問題。另，上訴人於踐行前
    開程序前，因條件未成就，被上訴人並無給付匯款之義務，
    自無給付遲延之情況，上訴人請求被上訴人就匯款810元部
    分應給付自88年6月1日起之遲延利息，則屬無據，應予駁回
    。
七、至於退還18張匯票匯費、另行換發新匯票部分，無論依當時
    有效之郵政國內匯兌法、郵政匯票處理須知均無上訴人得請
    求退還匯費加計利息或換發新匯票之規定，甚且郵政國內匯
    兌法第11條規定上訴人不得請求退還匯費，上訴人依兩造間
    無名契約請求退還匯費並加計遲延利息或換發新匯票，即屬
    無據。至於匯費不予退還，核諸被上訴人之營業成本及係上
    訴人怠於行使權利所致況依郵政匯兌法前開規定，亦不予返
    還，自不生違背消費者保護法之問題，上訴人亦無從依消費
    者保護法請求返還匯費並加計遲延利息或換發新匯票。
八、就上訴人請求命被上訴人應通告全國，被上訴人之匯票，如
    同美金、或貨幣或旅行支票，購買匯票者，其使用不受時間
    之限制部分，姑不論系爭匯票均因已逾三年而失效，上訴人
    僅得依前開郵政匯票處理須知申請領回匯款，復按依前開郵
    政國內匯兌法第1條規定，郵政匯兌事務係由郵政儲金匯業
    總局辦理，依現行郵政儲金匯兌法第2條規定，郵政儲金匯
    對事務，由中華郵政股份有限公司理，屬交通部主管，業務
    並受財政部監督。郵政匯票之發行，於系爭匯票購買時，應
    受郵政國內匯兌法之規範，目前則應受郵政儲金匯兌法之規
    範，被上訴人並非郵政儲金匯兌之主管機關，無權就郵政匯
    票之使用方式為任何公告，是以上訴人請求命被上訴人通告
    全國，被上訴人之匯票其使用不受時間限制，為無理由，不
    應准許。
九、綜上所述，本件上訴人本於郵政匯票之法律關係，請求被上
    訴人於上訴人提出如附表所示匯票原本、上訴人
    同時，給付上訴人810元，為有理由，應予准許。其餘請求
    則屬無據，應予駁回。上訴人勝訴部分，原審駁回上訴人請
    求，上訴人指摘原判決不當，求予廢棄，為有理由，爰改判
    如主文第二項所示。至於原審駁回上訴人其餘請求，理由固
    無不同，但結果並無不同，上訴意旨仍執前詞，求予廢棄，
    即屬無據，應予駁回。又本件係不得上訴第三審之案件，並
    無宣告假執行之必要，上訴人表示願供擔保請准宣告假執行
    ，尚屬贅語，併此敘明。
十、據上論結，本件上訴為一部有理由，一部無理由，依民事訴
    訟法第436條之1第3項、第450條、第449條第1、2項、第79
    條，判決如主文。
中　　華　　民　　國　　94　　年　　3　　月　　17　　日
                 民事第六庭    審判長法　官　吳光釗
                                     法　官　姜悌文
                                     法　官　陳怡雯
以上正本係照原本作成
本件不得上訴
中　　華　　民　　國　　94　　年　　3　　月　　17　　日
                         　        書記官　謝梅琴
